【裁判字號】    94,家上,160
【裁判日期】    950328
【裁判案由】    離婚
【裁判全文】
臺灣高等法院臺中分院民事判決      94年度家上字第160號
上  訴  人    乙○○
訴訟代理人    楊盤江律師
被  上訴人    甲○○
訴訟代理人    陳光龍律師
上列當事人間請求離婚事件，上訴人對於中華民國94年9月16日
臺灣臺中地方法院94年度婚字第685號第一審判決提起上訴，本
院於95年3月14日言詞辯論終結，判決如下：
    主  文
上訴駁回。
第二審訴訟費用由上訴人負擔。
    事實及理由
一、被上訴人主張：兩造於民國（下同）69年3月10日結婚，婚
    姻關係現仍存續中，詎上訴人竟與羅梅玲發生外遇，並於91
    年間為被上訴人發現，兩造為此時起爭執，感情因而不睦；
    上訴人於92年1月26日書立承諾書，承諾不再與羅梅玲有任
    何接觸，以維家庭和諧。惟上訴人始終未能妥善處理外遇問
    題，嗣於92年4、5月間，上訴人表示希望兩造間給予彼此一
    個空間，避免夫妻感情持續惡化，遂同意被上訴人搬至台中
    市○○區○○街翰林學園居住，期間被上訴人即斷斷續續居
    住在翰林學園及台中市西屯區○○○街2之1號6樓。嗣至92
    年11月30日晚上，被上訴人回前揭天水東街住處，欲取回物
    品，上訴人竟毆打被上訴人，自此兩造感情愈加惡化，並分
    居迄今。因兩造長期未一起生活，且彼此均有離婚之意願，
    遂於93年9月6日簽立離婚意願書，嗣因離婚之細節問題，兩
    造意見不一致，而未簽定離婚協議書。惟兩造間對於離婚已
    有共識，且因上訴人外遇，導致兩造長期分居，上訴人並曾
    毆打被上訴人成傷，是兩造婚姻之基礎已不存在，發生難以
    維持婚姻之重大事由，被上訴人得依民法第1052條第2項之
    規定訴請與上訴人離婚，爰求為准被上訴人與上訴人離婚之
    判決。
二、上訴人則以：上訴人並無外遇，上訴人與羅梅玲僅為生意上
    之往來，簡訊中之Dear，在國外只是基本之稱呼，被上訴人
    因羅梅玲將帶其女兒去洗頭之事以簡訊傳送告知上訴人，被
    上訴人即懷疑上訴人有外遇。上訴人之所以簽承諾書，係為
    顧及夫妻情誼與家庭和諧，及因被上訴人取走公司之錢款，
    並將國外授權上訴人之專利登記在其名下，並非上訴人承認
    外遇。況且縱認上訴人有外遇，惟一方與人通姦，他方事後
    寬恕或知悉已逾6個月或自其情事發生後已逾2年者，即不得
    請求離婚，被上訴人於92 年1月26日上訴人出具承諾書時即
    已宥恕上訴人所為，且自斯時起亦已知悉上訴人所為，被上
    訴人迄94年5月方起訴，顯已逾上開期間。且上訴人並未同
    意被上訴人搬離家中，被上訴人係於90、91年間自行搬離家
    中，並將戶籍遷出。92年11月30日晚上，被上訴人返回天水
    東街住處，跑至頂樓，上訴人擔心被上訴人發生意外，將被
    上訴人抱下，被上訴人身上之傷係其自行撞玻璃、牆壁而造
    成，上訴人並未毆打被上訴人。被上訴人患有憂鬱症或燥鬱
    症等精神上疾病，致有不安、煩燥、疑慮等情形，因而懷疑
    上訴人外遇，並有自殘行為等語，資為抗辯。
三、以上之事實，為兩造所不爭執：
  (一)兩造於69年3月10日結婚，婚姻關係現仍存續中，惟目前處
    於分居狀態。
  (二)羅梅玲曾於92年1月25日分別傳送「Dear，和女兒去洗頭。
    」、「帶女兒去治療頭皮屑，改天幫你治療。」兩則簡訊給
    上訴人。
  (三)上訴人曾於92年1月26日書立承諾書，承諾其不論在公、私
    領域上，不再與羅梅玲有任何接觸，以維家庭和諧，如有違
    反，同意離婚。
  (四)兩造曾於93年9月6日簽立離婚意願書，嗣因離婚之細節無法
    談妥，故未能達成離婚之協議。
四、被上訴人主張上訴人與羅梅玲有外遇，業據提出羅梅玲於92
    年1月25日分別傳送予上訴人之「Dear，和女兒去洗頭。」
    、「帶女兒去治療頭皮屑，改天幫你治療。」之兩則手機簡
    訊，及上訴人於92年1月26日書立「承諾不論在公、私領域
    上，不再與羅梅玲有任何接觸，以維家庭和諧，如有虛偽，
    視同違反誠信，同意離婚。」之承諾書為證，上訴人雖承認
    羅梅玲有傳送前揭兩則簡訊予伊，及伊有出具前揭承諾書，
    ，對上訴人承諾不再與羅梅玲來往等情，惟否認有與羅梅玲
    不正常之交往，辯稱：羅梅玲僅是伊之工作夥伴，並非外遇
    對象，而在商場上客戶間之往來，以Dear互相稱呼，乃基本
    禮貌，並非男女間之親暱稱呼，較常往來之客戶或較熟之客
    戶，除生意關係外，在日常生活上共同打球、聚餐交際或聊
    起日常家務事，應極為普遍之事。至承諾書之簽立係因被上
    訴人取走公司之款項，並將國外授權伊之專利暨登記在其名
    下，伊為顧及兩造夫妻情誼與家庭和諧，並非伊承認有與羅
    梅玲發生外遇等語。查依被上訴人所提出之兩則簡訊及上訴
    人出具之承諾書，雖無法證明上訴人有與羅梅玲發生通姦，
    然依下列理由，本院仍認上訴人與羅梅玲之關係非比尋常，
    非僅止於工作往來，雙方應有不正常之男女朋友感情存在：
  (一)羅梅玲所發兩則簡訊，其內容分別為「和女兒去洗頭」及「
    帶女兒治療頭皮屑，改天幫你治療」，羅梅玲於第一則簡訊
    ，通知上訴人其現與女兒一起去洗頭，在陪其女兒前往洗頭
    後，即以第二則簡訊告知上訴人改天會幫上訴人治療頭皮屑
    。二則簡訊均無關上訴人與羅梅玲生意之往來，且非僅日常
    家務之聊天，羅梅玲連其現在之去處，及現為何事，均以手
    機簡訊通知上訴人，在其女兒洗頭治療頭皮屑後，再以手機
    簡訊通知上訴人改天會幫上訴人治療頭皮屑，足見兩人之關
    係非比尋常，已逾越生意場上客戶間應有之分際，亦超過一
    般朋友間之交往，由上開兩則簡訊內容，可看出雙方熟識之
    程度，上訴人認在商場上客戶間之往來，以Dear互相稱呼，
    乃基本禮貌，而主張伊與羅梅玲僅有生意之往來，應無可採
    。
  (二)上訴人於被上訴人發現羅梅玲傳送上開兩則簡訊後，即出具
    承諾書予被上訴人，承諾「不論在公、私領域上，不再與羅
    梅玲有任何接觸，以維家庭和諧，如有虛假，視同違反誠信
    ，同意離婚」，由上訴人承諾今後不會再與羅梅玲有任何接
    觸，如有違反，即同意被上訴人與上訴人離婚，亦可見上訴
    人承認伊與羅梅玲不正常之交往已危及兩造婚姻關係之和諧
    ，上訴人顯然係因與羅梅玲間有不正常男女朋友之感情存在
    為被上訴人發現，為維持兩造家庭和諧，乃對被上訴人承諾
    今後不會再與羅梅玲往來。
  (三)上訴人係因羅梅玲傳送兩則內容顯示兩人間關係密切之簡訊
    為被上訴人發現，自知理虧，乃會出具保證不再與羅梅玲來
    往之承諾書予被上訴人，此與上訴人所稱被上訴人取走公司
    之款項，並將國外授權上訴人之專利登記在其名下，毫無關
    係，上訴人即非因上開事由而出具承諾書予被上訴人。又上
    訴人苟未與被上訴人有不正常之男女朋友關係，傳送簡訊係
    羅梅玲一廂情願之作法，當時上訴人與被上訴人感情尚未破
    裂，上訴人理應向被上訴人解釋清楚，並證明伊之與羅梅玲
    來往限於生意場合，以解被上訴人之疑慮，而非貿然出具承
    諾書，保證今後不會再與羅梅玲有任何接觸，致被上訴人認
    為上訴人已承認兩人間有不尋常之關係，上訴人之行為反而
    非係顧及與被上訴人夫妻情誼及家庭和諧之作法。上訴人所
    辯伊僅係為顧及夫妻情誼與家庭和諧，乃出具承諾書，並非
    伊與羅梅玲有不正常之交往云云，委無足採。
五、被上訴人再主張：上訴人92年11月30日晚間在台中市○○○
    街2-1號6樓及頂樓毆打被上訴人，致被上訴人受有頭部外傷
    、右下唇咬傷、右手背咬傷、右臂瘀青，及下背、左腰、左
    下胸、左上腹撞擊傷，並提出林新醫院之診斷證明書為證（
    附原審卷第9頁）。上訴人則否認有毆打被上訴人之情事，
    辯稱：被上訴人患有憂鬱症或燥鬱症等精神上疾病，致有不
    安、煩燥及自殘行為，被上訴人之右下唇及左手背係自己咬
    傷，當天晚上被上訴人回到住處與上訴人發生爭執後自行跑
    上頂樓，爬至陽台樓梯鐵欄杆上，上訴人因被上訴人情緒不
    穩定，唯恐被上訴人輕生，故強行將被上訴人抱下，之後被
    上訴人又自行撞破璃、牆壁，被上訴人乃會受有其他傷云云
    ，而被上訴人就其受傷之經過，指稱：當天晚上被上訴人回
    住處拿取股票為上訴人所阻，上訴人先出手毆打其臉頰並咬
    傷其左手臂、右下唇，之後被上訴人跑至頂樓透氣，坐在鴿
    舍樓梯，為上訴人強拉下來，並橫跨坐在其身上左右用力扭
    動，被上訴人跑至頂樓並無輕生之意，亦未自行撞玻璃等語
    。經本院查：
  (一)被上訴人自88年12月2日起至91年6月6日止，多次因精神官
    能憂鬱症或焦慮狀態，至澄清綜合醫院中港分院（下稱澄清
    醫院）就診，此有該醫院所檢送之病歷資料在卷可稽（附原
    審卷第44至49頁），被上訴人所聲請傳喚之證人即服務於兩
    造公司之職員胡仁長於原審證稱：「公司的人確有說要防止
    原告（即被上訴人）有不明智的舉動」（見原審卷第65頁）
    ，被上訴人並曾於93年4月26日因吞食13顆安眠藥及割傷左
    手腕，被送至澄清醫院急救，此業經本院向該醫院調得被上
    訴人病歷資料附卷足憑（附本院卷第33至35頁），而被上訴
    人亦承認其曾患有憂鬱症（見本院卷第38、47頁），顯然被
    上訴人之憂鬱症，有自殘之傾向，至93年4月26日仍未痊癒
    ，自不能以被上訴人自91年6月7日以後，未再因精神官能憂
    鬱症或焦慮狀態前往澄清醫院治療，而認被上訴人之憂鬱症
    已痊癒，被上訴人在92年11月30日晚上回天水東街住處不可
    能有自傷或意圖自殺之行為。因此，上訴人辯稱因被上訴人
    爬至陽台樓梯鐵欄杆上，伊唯恐被上訴人輕生，故強行將被
    上訴人抱下云云，自非無據。
  (二)被上訴人在其天水東街六樓住處與上訴人發生爭執，若依被
    上訴人所述，上訴人有在六樓住處毆打被上訴人，則被上訴
    人為避免再遭上訴人繼續施暴，理應跑下樓逃離現場，惟被
    上訴人卻反而跑上頂樓，顯有違常情，而被上訴人就其何以
    跑上頂樓並無法自圓其說，縱如被上訴人所述其僅是上頂樓
    透氣，並無自殺意圖，但由被上訴人爬上頂樓高處之行為，
    難免會使上訴人誤認被上訴人有輕生之意圖，是上訴人為避
    免被上訴人發生意外，強行將被上訴人抱下，自可理解，難
    認上訴人有傷害被上訴人之故意存在。
  (三)證人即住在兩造天水東街住處樓下之江明軒於原審證稱：「
    我聽到吵鬧的聲音，我上到頂樓去看時，看到被告（即上訴
    人）壓在原告身上，原告是躺在地上，被告坐在原告身上，
    我並沒有看到被告有無毆打原告」（見原審卷第64頁），證
    人江明軒所證看到被上訴人躺在頂樓地上，上訴人壓在或坐
    在被上訴人身上，應即是上訴人強自高處將被上訴人抱下，
    且為防止被上訴人有不當之舉動所為。證人江明軒既有在場
    發現上訴人壓在或坐在被上訴人身上，上訴人若有毆打被上
    訴人，證人江明軒當會發現，證人江明軒卻稱其未看到上訴
    人毆打被上訴人，即難認上訴人有被上訴人所指之毆打行為
    。被上訴人再指稱：「我坐在鴿舍，他（即上訴人）硬要拉
    我下來，我不從，他坐在我身上，鄰居江明軒聽見聲音，上
    樓來，江明軒按住我的腳，上訴人坐在我身上一直扭，我的
    傷就是這樣來的。」（見本院卷第45頁），但證人江明軒僅
    係兩造之鄰居，聽見異狀聲音，獨自走上頂樓，若是目睹上
    訴人毆打被上訴人，證人江明軒理應勸架，制止上訴人之行
    為，豈有反而協助上訴人按住被上訴人雙腳，方便上訴人對
    被上訴人施暴之理？且被上訴人在下頂樓之後有請江明軒至
    頂樓幫其拿取衣物，在其離開天水東街住處，係由江明軒陪
    同被上訴人搭乘電梯至樓下，江明軒表示要以機車載被上訴
    人回翰林學園，為被上訴人婉拒，此為被上訴人所承認之事
    實（見本院卷第46、47、50頁），證人江明軒於原審亦證稱
    其有幫被上訴人到7樓拿取衣物（見原審卷第64頁），江明
    軒苟有協助上訴人毆打被上訴人，江明軒焉會陪同被上訴人
    坐電梯下樓，並表示要以機車載被上訴人回翰林學園，又幫
    被上訴人至頂樓拿取衣物之可能？被上訴人亦不致會拜託江
    明軒為其上樓拿取衣物，此部分被上訴人所述上訴人係由江
    明軒協助對其施暴，顯有違常情。再上訴人天水東街6樓住
    處走道之玻璃確有破裂，此為被上訴人所承認，證人江明軒
    於原審證稱：「我比較深刻的印象是原告請我到樓上拿衣服
    ，我去7樓拿衣服時，聽到樓下6樓有玻璃破掉的聲音」（見
    原審卷第64頁），而被上訴人就破璃何以會破裂，卻稱「我
    走過去的時候玻璃已經破了」（見本院卷第47頁），但玻璃
    不會自行破裂，該玻璃係上訴人住處之玻璃，上訴人亦不致
    會故意打破該玻璃，因此上訴人所辯被上訴人自行以額頭撞
    破玻璃，亦非不可信。
  (四)被上訴人受有右下唇及右手背咬傷，衡情上訴人若欲毆打被
    上訴人，拳打腳踢即可使被上訴人受傷，不須以口咬傷被上
    訴人，且被上訴人係右下唇受有咬傷，對上訴人而言，並非
    易事，被上訴人之受有右下唇及右手背咬傷係其自為應較有
    可能，況被上訴人於原審就在6樓兩造之衝突，僅稱上訴人
    打其耳光五、六下，用打頂其脖子，並未指稱上訴人有以口
    咬傷其右下唇及右手背（見原審卷第65頁），待上訴人辯稱
    被上訴人之右下唇及右手背係其自行咬傷，始於本院補稱上
    訴人咬傷其右手背及右下唇，被上訴人此部分所述即難採信
    。
  (五)依診斷證明書所示，被上訴人固受有頭部外傷、右下唇咬傷
    、右手背咬傷、右臂瘀青，及下背、左腰、左下胸、左上腹
    撞擊傷，但上訴人已就被上訴人所受之前揭傷勢提出合理解
    釋，自不能單憑被上訴人所述及診斷證明書之記載，遽認被
    上訴人所受之傷是上訴人所為，上訴人所辯未毆打被上訴人
    ，應堪採信。
六、兩造於93年9月6日簽立離婚意願書，該離婚意願書載明「雙
    方同意離婚，並同意於93年9月7日至楊盤江律師事務所會同
    雙方律師洽談離婚之細節且簽訂離婚協議書」（見原審卷第
    10頁），顯然兩造均有離婚之意願，而之所以未能達成離婚
    之協議，係因離婚之細節無法談妥，至無法談妥之離婚細節
    依上訴人所述，係因上訴人主張公司之營運資金新台幣6、7
    千萬元為被上訴人挪用，雙方對於財產等細節未能達成合意
    ，故不簽訂離婚協議書（見原審卷第69、70頁），足見兩造
    係因財產問題無法談妥，乃未達成離婚協議，而非上訴人仍
    有意挽回兩造灝臨破裂之婚姻。且兩造已分居多年（被上訴
    人主張自92年4、5月間起，上訴人指稱係自90、91年間起）
    ，雙方並未對感情之恢復作努力，以致兩造夫妻之情份隨分
    居之時間而日趨薄弱，被上訴人已不願再搬回上訴人住處與
    上訴人共同生活，上訴人亦未要求被上訴人返家居住，任由
    被上訴人在外居住，是兩造之婚姻關係現僅存形式，兩造已
    無實質上之婚姻生活，兩造婚姻關係繼續存在，雙方仍係維
    持目前之分居狀態，並非兩造之感情有恢復之可能。又被上
    訴人提起本件離婚訴訟，堅持要與上訴人離婚，上訴人雖拒
    絕與被上訴人離婚，但上訴人拒絕與被上訴人離婚之理由，
    亦係因財務之問題，而非上訴人認兩造已生破綻之婚姻仍有
    回復之希望，或上訴人願意就兩造婚姻之挽回作努力，此觀
    上訴人於原審自承「被告對離婚認為只有談妥專利權的事情
    ，就可以辦理離婚」、「我對原告請求離婚無意見」、「原
    告將公司的錢拿走，也將國外授權給我的東西登記在她名下
    ，除非原告將該東西轉登記到我名下，才願意離婚」等語（
    見原審卷第31、37、38頁）自明。惟兩造財務之糾紛可以另
    案訴訟解決，兩造之婚姻關係既難以維持，上訴人亦有與被
    上訴人離婚之意願，實不宜任由上訴人以婚姻關係逼迫被上
    訴人為兩造財務糾紛之讓步。
七、上訴人出具承諾書予被上訴人，載明上訴人「承諾不論在公
    、私領域上，不再與羅梅玲有任何接觸，以維家庭和諧。如
    有虛假，視同違反誠信，同意離婚」，該承諾書僅是上訴人
    對被上訴人承諾今後不會再與羅梅玲有任何接觸，如有違反
    ，即同意被上訴人與其離婚，尚難認為被上訴人已宥恕上訴
    人與羅梅玲不正常男女朋友交往之行為，上訴人認被上訴人
    已因其出具承諾書而事後寬恕，尚屬無據。又上訴人係與羅
    梅玲有不正常男女朋友之交往，並無證據足以證明上訴人有
    與羅梅玲通姦，被上訴人自不得依民法第1052條第1項第2款
    之規定訴請與上訴人離婚，惟按民法親屬編於74年修正後，
    於第1052條增列第2項離婚事由之概括規定，其目的在使夫
    妻請求裁判離婚之事由較富彈性。是夫妻間發生足使婚姻難
    以維持之重大事由者，雖不符合該條第1項所列各款情形，
    亦無不准依該法條第2項訴請離婚之理，本件被上訴人即係
    依民法第1052條第2項之規定訴請與上訴人離婚。至民法第
    1053條所定有請求權之一方，於事前同意，或事後宥恕，或
    知悉後已逾六個月，或自情事發生後已逾二年者，不得請求
    離婚，係針對第1052條第1項第1款、第2款之離婚事由所為
    規定，對於第1052條第2項之離婚事由自無適用之餘地，且
    除斥期間係就權利行使之限制，應以法律規明定者為限，不
    得任意擴張類推適用。上訴人主張被上訴人於92年1月26 日
    其出具承諾書時已知悉上訴人與羅梅玲交往密切，迄94年5
    月提起本件離婚之訴已逾六個月，更已逾二年以上，被上訴
    人依民法第1053條之規定，不得依民法第1052條第1項第2款
    規定請求離婚，自亦不得依同條第2項規定請求云云。但被
    上訴人雖不得依民法第1052條第1項第2款訴請離婚，但不妨
    害被上訴人以民法第1052條第2項之規定請求，民法第1052
    條第2項離婚之事由既無除斥期間之限制，又不應類推適用
    民法第1053條之規定，是本件所應審究乃兩造之婚姻有無因
    上訴人與羅梅玲之交往而致難以維持，並不在於被上訴人何
    時發現上訴人與羅梅玲有不正常之男女朋友關係，上訴人此
    部分主張應無足取。
八、本件上訴人係以兩造之婚姻有難以維持之重大事由，依民法
    第1052條第2項之規定訴請離婚。按民法第1052條第2項所稱
    「有前項以外之重大事由，難以維持婚姻者」，乃抽象的、
    概括的離婚事由，係民法親屬編於七十四年修正時，為因應
    實際需要，參酌各國立法例，導入破綻主義思想所增設。但
    其事由應由夫妻之一方負責者，僅他方得請求離婚，是其所
    採者為消極破綻主義精神，而非積極破綻主義。關於是否為
    難以維持婚姻之重大事由，其判斷標準為婚姻是否已生破綻
    而無回復之希望。而婚姻是否已生破綻而無回復之希望，則
    應依客觀的標準，即難以維持婚姻之事實，是否已達於倘處
    於同一境況，任何人均將喪失維持婚姻意欲之程度而定。至
    於同條但書所規定「難以維持婚姻之重大事由應由夫妻之一
    方負責者，僅他方得請求離婚」，乃因如肯定有責配偶之離
    婚請求，無異承認恣意離婚，破壞婚姻秩序，且有背於道義
    ，尤其違反自己清白之法理，有欠公允，同時亦與國民之法
    感情及倫理觀念不合，因而採消極破綻主義。然若夫妻雙方
    均為有責時，則應衡量比較雙方之有責程度，而許責任較輕
    之一方向應負主要責任之他方請求離婚，而在有責程度相同
    時，雙方均得請求離婚，以符合公平。本件兩造感情已破裂
    ，夫妻情份日薄，雙方分居多年，不可能再共同生活，婚姻
    關係名存實亡，依社會通常觀念觀之，任何人處於被上訴人
    同一境況，均將喪失維持婚姻之意願，兩造婚姻已生破綻而
    無回復之希望，足認兩造之婚姻已發生難以維持之重大事由
    。至兩造之婚姻之所以會發生破綻，係因上訴人與異性朋友
    交往，無視被上訴人之存在，對被上訴人感情不忠，上訴人
    與羅梅玲親密之程度已超過被上訴人所能忍受之程度，被上
    訴人乃不願與上訴人共同生活，搬離上訴人之住處，而被上
    訴人之離家，上訴人否認有獲得其同意，被上訴人之離家不
    願與上訴人共同生活，對兩造之婚姻發生破綻，固有責任，
    但兩造之長期分居，又與上訴人和異性朋友不正常交往有關
    ，之後上訴人未與被上訴人積極溝通，求得被上訴人之諒解
    ，任由被上訴人搬離其住處，未作任何挽回兩造婚姻之努力
    ，顯然上訴人對兩造之婚姻發生破綻亦應負責任，本院比較
    雙方之有責程度，認雙方之有責程度應相同，則被上訴人依
    民法第1052條第2項之規定，以兩造間有難以維持婚姻之重
    大事由訴請與上訴人離婚，並無不合，應予准許。
九、本件原審為被上訴人勝訴之判決，判准兩造離婚，核無違誤
    ，上訴意旨指摘原判決不當，求予廢棄改判，為無理由，應
    予駁回。
十、據上論結，本件上訴為無理由，依民事訴訟法第449條第1項
    、第78條，判決如主文。
中    華    民    國    95    年    3     月    28    日
                        家事法庭審判長法  官  黃斐君
                                      法  官  饒鴻鵬
                                      法  官  陳蘇宗
以上正本係照原本作成。
上訴人得上訴。
如對本判決上訴，須於收受判決送達後二十日內向本院提出上訴
書狀，其未表明上訴理由者，應於提出上訴後二十日內向本院提
出上訴理由書 (須按他造人數附具繕本)。
上訴時應提出委任律師為訴訟代理人之委任狀。具有民事訴訟法
第四百六十六條之一第一項但書或第二項之情形為訴訟代理人者
，另應附具律師及格證書及釋明委任人與受任人有該條項所定關
係之釋明文書影本。
                                      書記官  吳麗慧
中    華    民    國    95    年    4     月    3     日
                                                      Ｈ


司法院資訊處製作；財團法人民間司法改革基金會備份。
